【裁判字號】    97,上易,2175
【裁判日期】    980120
【裁判案由】    賭博
【裁判全文】
臺灣高等法院臺中分院刑事判決        97年度上易字第2175號
上  訴  人  臺灣臺中地方法院檢察署檢察官
被      告  乙○○
上列上訴人因被告賭博案件，不服臺灣臺中地方法院97年度易字
第3031號中華民國97年10月31日第一審判決（起訴案號：臺灣臺
中地方法院檢察署97年度偵字第2094號），提起上訴，本院判決
如下：
    主  文
上訴駁回。
    理  由
一、公訴意旨略以：被告乙○○係臺中縣太平市○○路91號「麻
    吉超商」店員，其與負責人即本案共犯甲○○（涉犯賭博罪
    嫌部分，另經檢察官提起公訴，由臺灣臺中地方法院以97年
    度訴字第1113號案件審理中）共同基於意圖營利供給賭博場
    所及賭博之犯意聯絡，由甲○○自不詳時日起，在「麻吉超
    商」之公眾得出入之場所，擺放電子遊戲機台，並自96年8
    月間起，僱用乙○○擔任店員，為賭客兌換代幣以把玩機台
    ，而以前述電子遊戲機台與不特定人對賭以牟利。渠等之賭
    博方式係賭客以新臺幣（下同）10元硬幣兌換代幣1枚，投
    入上開機台內把玩押注，隨把玩結果而得倍數不等之分數，
    剩餘分數則可以1比1之方式洗分再向乙○○兌換現金，若分
    數全輸，則現金歸甲○○所有。嗣於96年11月28日上午10時
    許，為警持搜索票在上址搜索而查獲，並扣得會員資料1冊
    ，復於97年1月4日為警持臺灣臺中地方法院檢察署檢察官扣
    押命令，扣得「獵鯊販賣機」1台、「世界盃彈珠台」3台、
    「跑馬」3台、「滿貫大亨」2台、「超越顛峰跑馬」1台、
    「魔法球」1台、「大舞台」3台、「超級大舞台」1台、「
    超級金象王」1台等電子遊戲機台及其內代幣共計8155枚等
    物，因認被告涉犯刑法第266條第1項、第268條等賭博罪嫌
    。
二、按犯罪事實應依證據認定之，無證據不得認定犯罪事實；不
    能證明被告犯罪者，應諭知無罪之判決，刑事訴訟法第154
    條第2項、第301條第1項分別定有明文。次按事實之認定，
    應憑證據，如未能發現相當證據，或證據不足以證明，自不
    能以推測或擬制之方法，以為裁判基礎；又所謂認定犯罪事
    實之證據，係指足以認定被告確有犯罪行為之積極證據而言
    ，而認定犯罪事實所憑之證據，雖不以直接證據為限，間接
    證據亦包括在內，然而無論直接或間接證據，其為訴訟上之
    證明，須於通常一般人均不致有所懷疑，而得確信其為真實
    之程度，始得據之為有罪之認定，倘其證明尚未達到此一程
    度，而有合理懷疑存在時，事實審復已就其心證上之理由予
    以闡述，敘明其如何無從為有罪之確信，因而為無罪之判決
    ，尚不得任意指為違法（最高法院29年上字第3105號、40年
    台上字第86號、76年台上字第4986號等判例要旨參照）。另
    按，檢察官就被告犯罪事實，應負舉證責任，並指出證明之
    方法；因此，檢察官對於起訴之犯罪事實，應負提出證據及
    說服之實質舉證責任；倘其所提出之證據，不足為被告有罪
    之積極證明，或其闡明之證明方法，無從說服法官以形成被
    告有罪之心證，基於無罪推定之原則，自應為被告無罪判決
    之諭知（最高法院92年台上字第128號判例要旨參照）。
三、公訴人認為被告乙○○涉犯刑法第266條第1項賭博罪，及第
    268條之意圖營利供給賭博場所等罪嫌，無非以：共犯甲○
    ○於警、偵訊所為之供述及上開扣案物品等為其論據。訊據
    被告乙○○固坦承受甲○○雇用，於「麻吉超商」擔任店員
    ，並為前來把玩電子遊戲機台之顧客兌換代幣等情，惟堅決
    否認有何賭博犯行，辯稱：上開電子遊戲機具雖供不特定客
    人把玩，惟顧客以代幣把玩機台後，若不願繼續把玩時，僅
    得以所累積之分數兌換寄分卡，留供下回把玩之用，並無洗
    分換回金錢予顧客之賭博行為，伊在顧客把玩之前即會告知
    顧客上情，若顧客不同意，他就不會把玩等語。
四、經查：
  (一)甲○○係「麻吉超商」之負責人，而該超商復有經營電子遊
    戲場之營業項目，其遊戲場（登記名稱為「錢多多電子遊戲
    場」）係限制級之電子遊戲場，擺放之電子遊戲機類別為益
    智類、鋼珠類及娛樂類，此有臺中縣政府95年1月20日中縣
    營字第09500298號營利事業登記證及府建商字第0950001018
    號電子遊戲場營業級別證附卷可按（詳偵卷第11至12頁）。
    而為警於97年1月4日查扣上開電子遊戲機台時，該店確實擺
    設「獵鯊販賣機」1台、「世界盃彈珠台」3台、「跑馬」3
    台、「滿貫大亨」2台、「超越顛峰跑馬」1台、「魔法球」
    1台、「大舞台」3台、「超級大舞台」1台、「超級金象王
    」1台等電子遊戲機台（以上機台內各有代幣多枚，共計為
    警扣得8,155枚），而該等電子遊戲機台斯時正插電開機使
    用中，且有顧客廖介禧、林裕家正在把玩等情，亦據證人廖
    介禧、林裕家於警詢時陳明屬實，復有員警職務報告書、現
    場照片多幀在卷可憑，並有上開電子遊戲機台與代幣扣案可
    佐，是本件應審究者即為被告乙○○是否有受甲○○之指示
    ，於顧客把玩機台押注後，隨把玩機台所得積分以1比1之方
    式洗分換回現金，而與不特定顧客進行對賭之賭博行為。
  (二)依據甲○○涉嫌賭博案件之起訴書所載，甲○○係涉嫌接受
    王信驊之指揮，參與以張守貴為首所經營之宏國企業有限公
    司（下稱宏國公司），而宏國公司實際上係以在集團成員所
    經營之便利商店之密室經營賭博性電動機具與不特定人對賭
    以營業牟利，而甲○○係負責擺設電子遊戲機台於臺中縣太
    平市○○路91號之「麻吉超商」（負責人為甲○○本人，有
    取得電子遊戲場業之級別許可證）及臺中縣太平市○○路25
    0號之「巨富便利商店」（負責人非甲○○本人，未取得電
    子遊戲場業之級別許可證），而以類似直營傳銷之方式，與
    王信驊、張守貴等人共同經營賭博性電玩，該案經臺灣臺中
    地方法院檢察署檢察官提起公訴，現由臺灣臺中地方法院以
    97年度訴字第1113號案件審理中，有該案起訴書及甲○○之
    臺灣高等法院被告前案紀錄表在卷可按。惟查，甲○○於本
    案偵查中係供稱：「（問：平時何人幫你看管你們所寄放之
    機台？）請便利超商店員幫忙換代幣給客人，客人所贏得之
    分數由店家與他們處理，店家要與客人如何換我們不管，店
    家可能換現金給客人。」等語（詳97年度偵字第2094號卷第
    24 頁背面），復於臺灣臺中地方法院97年度訴字第1113號
    準備程序時供稱：「賭博部分我認罪，機台我只寄放一家，
    那一家是沒有牌照的（按指未經申請經營電子遊戲場業許可
    證），機台所得我與店家五五分帳... 」等語（詳該案97年
    4月18日準備程序筆錄第15頁），是單憑甲○○於偵查及該
    案之供述，僅能確知甲○○就其所負責之臺中縣太平市○○
    路250號之「巨富便利商店」部分，坦承確有經營賭博性電
    動玩具與不特定人對賭以牟利之行為，並無從確知其本人所
    經營之「麻吉超商」是否亦有經營賭博性電動機具與不特定
    人對賭以牟利之行為，以及本案被告乙○○是否確有受甲○
    ○之指示，於顧客把玩機台押注後，隨把玩機台所得積分以
    1比1之方式洗分換回現金，而與不特定顧客進行對賭之賭博
    行為。
  (三)次查，甲○○經原審以證人身分傳喚、拘提，均未到庭作證
    ，而其於本院則到庭具結證稱：伊是太平市○○路麻吉超商
    的負責人，有申請執照，另巨富超商與伊是合作關係，伊跟
    他租地方作電玩，巨富超商本身沒有電玩的執照，伊與巨富
    超商是約定由他們的店員為伊換代幣給客人，然後伊支付租
    金給巨富超商，租金的計算是伊電玩收入的一半，伊放四台
    電玩在該處。被告是負責伊的麻吉超商的進貨、換代幣、及
    人員的管理，麻吉超商沒有作賭博，因為沒有換現金，巨富
    超商伊沒有干涉他們是否要換現金。伊於警詢所說店家均有
    從事賭博行為，每個代幣以新台幣10元兌現，玩家如贏錢就
    由店家以洗分方式支付現金，意思是說如果客人還有分數卻
    不想玩，店家要跟他換回現金，伊不干涉，而上開所謂店家
    是指巨富超商，不包括麻吉超商等語（本院卷第18至20頁）
    。甲○○於本院所證，並無與其於警詢所述有所扞挌（其於
    警詢並未供述伊所經營之麻吉超商亦有從事賭博行為），且
    與其於上開偵查中及另案原審準備程序時所為之供述相符，
    難謂不可採信。
  (四)為警於97年1月4日在「麻吉超商」查扣上開電子遊戲機台時
    ，適有顧客廖介禧、林裕家正在把玩而一併遭警查獲，證人
    廖介禧及林裕家則均於警詢時證稱：「（問：該店是否可以
    兌換現金？）不可以，我沒兌換過，店員跟我說不可以兌換
    。（問：你是否曾在該遊藝場涉及賭博行為？）沒有」等語
    （參警卷第9、11頁），另檢察官所提出之員警職務報告書
    、查獲現場照片及扣案之電子遊戲機等，均不足以證明被告
    乙○○確有於顧客把玩機台押注後，隨把玩機台所得積分以
    1 比1之方式洗分換回現金，而有與不特定顧客進行對賭之
    賭博行為，故亦均無法作為不利於被告認定之依據。
  (五)本案並無積極證據足以證明被告乙○○確有受甲○○之指示
    ，於顧客把玩機台押注後，隨把玩機台所得積分以1比1之方
    式洗分換回現金，而與不特定顧客進行對賭之賭博行為，亦
    無積極證據足資證明被告乙○○另有依顧客所得積分而提供
    有價證券或其他通貨為獎品之情事（按電子遊戲場業管理條
    例第14條第2項第1款尚有規定「不得提供現金、有價證券或
    其他通貨為獎品」），檢察官所提出之證據，尚不足以證明
    被告乙○○所擔任店員之「麻吉超商」，於提供上開電子遊
    戲機台供不特定顧客把玩後，有何洗分換回現金、有價證券
    或通貨，而達足以誘發人性貪利之心，進而使人為求贏取該
    等價值之商品，遂沈迷其中以致玩物喪志之程度，而逾越現
    代社會活動之實況所反映及合理容許之娛樂現象，且對社會
    公序良俗及善良秩序顯有危害等情事，是公訴人認被告乙○
    ○有賭博之行為，即尚乏依據。
五、本件公訴人所舉之證據，尚難認已達通常一般之人均不致於
    有所懷疑，而得確信其為真實之程度，原審因而諭知被告無
    罪，認事用法尚無違誤。檢察官上訴意旨略以：證人甲○○
    於警詢之陳述，係違反自己利益而為之陳述，即符合所謂「
    具有可信之特別情況」（特信性），且為證明犯罪事實存否
    所必要（不可欠缺性），應認有證據能力，況本件確扣有電
    子遊戲機台及代幣8155枚之物證，要難謂無證明力等語，指
    摘原判決不當。惟查，刑事訴訟法第159條之3規定「被告以
    外之人於審判中有下列情形之一，其於檢察事務官、司法警
    察官或司法警察調查中所為之陳述，經證明具有可信之特別
    情況，且為證明犯罪事實之存否所必要者，得為證據：一、
    死亡者。二、身心障礙致記憶喪失或無法陳述者。三、滯留
    國外或所在不明而無法傳喚或傳喚不到者。四、到庭後無正
    當理由拒絕陳述者。」故欲依本條規定認被告以外之人於警
    詢之陳述具有證據能力，須具備下列四要件：I、有刑事訴
    訟法第159條之3所列之4款事由；II、於依法有調查權限之
    司法警察調查中所為之陳述；III、在可信之特別情況下所為
    （特信性）；Ⅳ、為證明犯罪事實存否所必要（不可欠缺性
    ），且各該要件之有無，應由檢察官負舉證責任。本案檢察
    官於原審僅主張因甲○○傳拘未到，即認甲○○於警詢之陳
    述具有刑事訴訟法第159條之3之規定（參原審卷第44頁）而
    認有證據能力，尚難認已盡舉證責任，且該條規定既為傳聞
    證據法則之例外規定，審以傳聞證據法則之立法目的以及對
    於被告對質詰問權保障之法制規範，當須嚴格貫徹例外規定
    之審核條件，不得僅以該被告以外之人於審判中有無法傳喚
    或傳喚不到之情形，即得率予認定其前於警詢所為之陳述必
    然得為傳聞證據法則之例外，否則刑事訴訟法就傳聞證據法
    則之規定及憲法所保障被告之對質詰問權將無疑形同具文而
    遭架空。基此，甲○○於警詢之陳述是否具有「可信之特別
    情況」，而得依刑事訴訟法第159條之3第3款規定，例外認
    為具有證據能力，自應由提出此證據方法之檢察官負其舉證
    之責任；然衡諸全案證據資料，就甲○○該次警詢筆錄作成
    當時之客觀情況，僅見該份警詢筆錄附卷，而無其他人證、
    書證、物證足以旁佐確有「可信之特別情況」，是衡諸上開
    說明，自不得僅以甲○○於原審有傳喚不到之情形，即率予
    認定其前於警詢所為之陳述具有證據能力，並進而作為不利
    於本案被告乙○○認定之依據，況依前開說明，甲○○於警
    詢之陳述，亦不足以認定被告乙○○即有賭博犯行。本件檢
    察官之上訴並無理由，應予駁回。
據上論斷，應依刑事訴訟法第368條，判決如主文。
本案經檢察官李斌到庭執行職務。
中    華    民    國    98    年    1   月    20      日
          刑事第十庭    審判長法  官  林  照  明
                              法  官  蔡  名  曜
                              法  官  郭  瑞  祥
上列正本證明與原本無異。
不得上訴。
                              書記官  李  妍  嬅
中    華    民    國    98    年    1   月    20      日


司法院資訊處製作；財團法人民間司法改革基金會備份。
